臺灣臺北地方法院刑事判決　　　　　　　　100年度自字第6號
自　訴　人
兼自訴代理人　林憲同律師
被　　　告　　曾德水
上列被告因公然侮辱案件，經自訴人提起自訴，本院判決如下：
    主  文
曾德水無罪。
    理  由
一、自訴意旨略以：被告曾德水為臺灣高等法院刑事庭法官兼審
    判長，於民國九十九年十一月十八日上午十時十分許，在臺
    灣高等法院九十九年度交上易字第一九六號過失傷害案件審
    理程序中，假藉審判之權利及機會而對臺灣高等法院刑事庭
    第十三法庭之蒞庭審檢人員、書記官、通譯、法警、該案件
    被告及在庭旁聽民眾公然述稱：「...要有律師格調...」、
    「...不要我判你背信罪，你就對本庭不客氣...」等語，此
    與該過失傷害案件無關，已對到庭執行律師業務之自訴人林
    憲同律師構成刑法第三百零九條之公然侮辱罪嫌等語。
二、按犯罪事實應依證據認定之，無證據不得認定其犯罪事實。
    不能證明被告犯罪者，應諭知無罪之判決。刑事訴訟法第一
    百五十四條第二項、第三百零一條第一項分別定有明文。次
    按刑事訴訟法上所謂定犯罪事實之證據，係指足以認定被告
    確有犯罪行為之積極證據而言，該項證據自須適合於被告犯
    罪事實之認定，始得作為斷罪之資料，而認定不利於被告之
    事實，須依積極證據，苟積極證據不足為不利於被告事實之
    認定時，即應為有利於被告之認定，更不必有何有利之證據
    ，最高法院二十九年上字第三一○五號、三十年上字第八一
    六號分別著有判例可資參照。又按事實之認定，應憑證據，
    如未能發現相當證據，或證據不足以證明，自不能以推測或
    擬制之方法，以為裁判基礎，最高法院四十年台上字第八六
    號著有判例可資參照。又刑事訴訟法第一百六十一條已於九
    十一年二月八日修正公布，其第一項規定：檢察官就被告犯
    罪事實，應負舉證責任，並指出證明之方法。因此，檢察官
    對於起訴之犯罪事實，應負提出證據及說服之實質舉證責任
    。倘其所提出之證據，不足為被告有罪之積極證明，或其指
    出證明之方法，無從說服法院以形成被告有罪之心證，基於
    無罪推定之原則，自應為被告無罪判決之諭知。亦有最高法
    院九十二年台上字第一二八號判例要旨足參。所謂認定犯罪
    事實之證據，係指足以認定被告確有犯罪行為之積極證據而
    言，如未發現相當證據，或證據不足以證明，自不能以推測
    或擬制之方法，以為裁判基礎。且刑事訴訟上證明之資料，
    無論其為直接證據或間接證據，均須達於通常一般人均不致
    於有所懷疑，而得確信其為真實之程度，始得據為有罪之認
    定，若其關於被告是否犯罪之證明未能達此程度，而有合理
    性懷疑之存在，致使無從形成有罪之確信，根據「罪證有疑
    ，利於被告」之證據法則，即不得遽為不利被告之認定，其
    以情況證據（即間接證據）斷罪時，尤須基於該證據在直接
    關係上所可證明之他項情況事實，本乎推理作用足以確證被
    告有罪，方為合法，不得徒憑主觀上之推想，將一般經驗上
    有利被告之其他合理情況逕予排除，此觀諸最高法院七十六
    年台上字第四九八六號、三十二年度上字六七號判例意旨亦
    甚明顯。
三、按刑法第三百零九條所規定「侮辱」，係以使人難堪為目的
    ，以言語、文字、圖畫或動作，表示不屑、輕蔑或攻擊之意
    思，足以對於個人在社會上所保持之人格及地位，達貶損其
    評價之程度，始足當之；此罪所擬保護者，乃個人營社會群
    體生活之人格評價，侮辱之涵義，判斷上每隨行為人與被害
    人之性別、年齡、職業類別、教育程度、平時關係、行為時
    之客觀情狀、行為地之方言或語言使用慣習等事項，呈現浮
    動之相對性，不宜執持任一事由即遽為肯認，而應綜合全盤
    情狀進行審查。再刑法妨害名譽罪章保護之法益係在保障個
    人之名譽不受不當詆毀，而名譽究有無毀損，非單依被害人
    主觀上之感情決之，實應依社會通念為客觀之評價，如評價
    結果認客觀上名譽已受貶損，則縱使未傷及被害人主觀之感
    情，仍應視為名譽之侵害；反之，縱然已傷及被害人主觀之
    情感，然實際上行為人之行為對被害人社會之客觀評價並無
    影響，仍不為名譽之侵害。次按刑法第三百零九條第一項公
    然侮辱罪之成立，須以行為人主觀上出於侮辱他人之意思，
    而以客觀上足以貶損侮辱他人人格之言語加以指陳辱罵，始
    足當之。若行為人並無侮辱他人之主觀犯意，縱其言語有所
    不當或致他人產生人格有受辱之感覺，亦無從以該罪相繩，
    合先敘明。
四、自訴人認被告涉有上揭犯行，無非係以被告之供述、臺灣高
    等法院九十九年度交上易字第一九六號過失傷害案件九十九
    年十一月十八日審判程序筆錄等件為其主要論據。訊據被告
    固坦承為臺灣高等法院九十九年度交易字第一九六號過失傷
    害案件之審判長，且於九十九年十一月十八日上午十時十分
    許之審判庭中，有說出「...要有律師格調...」、「...不
    要我判你背信罪，你就對本庭不客氣...」等情，惟堅詞否
    認有何公然侮辱之犯行，並辯稱：自訴人當天開庭態度惡劣
    ，違反民法、刑事訴訟法等規定，拖延訴訟，應依法律要依
    律師本分從事各種行為，並無侮辱可言；另公然侮辱要足以
    貶損他人之名譽，有關開庭態度不好、律師格調，沒有貶損
    之意圖等語。經查：
  (一)被告為臺灣高等法院刑事庭第十三庭法官兼審判長，自訴人
    為臺灣高等法院九十九年度交上易字第一九六號過失傷害案
    件之選任辯護人，於九十九年十一月十八日上午十時十分許
    ，在上開九十九年度交上易字第一九六號過失傷害案件審理
    程序中，被告稱：「...要有律師格調...」、「...不要我
    判你背信罪，你就對本庭不客氣...」等語，並記載於該次
    審判程序筆錄中等情，業據本院函調上開九十九年度交上易
    字第一九六號過失傷害案件全卷核閱無訛，且為被告所不否
    認，是上開事實，堪以認定。
  (二)本件被告一再爭執其無侮辱自訴人之意思，而被告在公開法
    庭為「...要有律師格調...」、「...不要我判你背信罪，
    你就對本庭不客氣...」等語，確係為被告公開之言論，然
    是否已構成侮辱自訴人之行為，有無藉發言之機會故意行侮
    辱自訴人之實，其內心主觀上有無侮字告訴人之犯意，仍應
    視其發言內容比對前後語意，綜合其發言時之環境情狀，以
    明被告陳述時之真意，而為全盤之斟酌認定，尚不得執其陳
    述言論中之某些非正面或社會通認為不當或不妥之用詞，遽
    指為犯罪。
  (三)本件經勘驗上開九十九年度交上易字第一九六號案件，於九
    十九年十一月十八日上午十時十分許之錄音光碟，依勘驗結
    果可知，上開九十九年度交上易字第一九六號案件開庭時，
    被告與自訴人係因對於上開案件之被告柯岱妏在該案件審理
    時提出刑事附帶民事訴訟部分，有所爭執，且經被告告知依
    法不能提起附帶民事訴訟，自訴人要求做為證據方法，又請
    求被告迴避，並於庭上多次在被告提出訴訟指揮權為審判長
    所屬之際，仍繼續要求書記官如何記載筆錄等情，有本院勘
    驗筆錄可佐（見本院六八頁至第七四頁），足見被告於當天
    開庭之際，確係因自訴人為上開過失傷害案件之被告柯岱妏
    對告訴人提出附帶民事訴訟，而與自訴人對於筆錄之記載有
    所爭執，且自訴人亦有多次未依照被告於該案件之訴訟指揮
    之情無訛。
  (四)又依證人即上開案件之書記官蘇秋涼於本院審理時證稱：伊
    是上開案件九十九年十一月十八日製作筆錄之書記官，當天
    被告與自訴人口氣上有點衝突，但情況伊記不清楚等語（見
    本院卷第八一頁背面至第八二頁），及證人即上開案件九十
    九年十一月十八日刑事第十三法庭之通譯吳超鳴於本院審理
    時證稱：當天該案件開庭時間尚未到，所以暫停錄音，而該
    案件之被告就先提出附民狀要交給該案件告訴人，告訴人猶
    豫要不要簽收，還沒錄音前就有一些對話，不一定是審判長
    、律師，還有當事人，伊不記得對話內容，就是在溝通等語
    （見本院卷第八二頁背面至第八三頁），亦可證被告與自訴
    人因上開過失傷害案件審理程序之過程筆錄之記載有所爭執
    ；是縱觀上開勘驗筆錄內容、證人蘇秋涼及吳超鳴之證述，
    被告確係因自訴人在該案件審理期日未依法律規定對於該案
    件告訴人提出附帶民事訴訟，且多次對於訴訟程序之進行有
    所質疑，被告顯係對自訴人不滿而對自訴人之舉止所為之陳
    述，核其內容，乃在表達其認為自訴人未依法律規定提出附
    帶民事訴訟，且未尊重法庭訴訟指揮之舉措不妥之陳述，並
    期許自訴人身為律師要依法為之，屬假設、期許之語氣，並
    未指明自訴人未具律師格調，且說明自訴人應遵守審判長之
    訴訟指揮權，被告前揭言行之表達措詞或致告訴人感到錯愕
    ，然被告為上揭言行，尚非無端專以之貶損告訴人名譽為目
    的，綜觀全部客觀情狀，應認被告尚無以此侮辱告訴人之主
    觀故意及客觀行為，是以，被告上開所為，與公然侮辱罪之
    構成要件尚屬有間。
五、綜上所述，本件自訴人所舉證據，於訴訟上之證明，尚未達
    到通常一般之人均不致於有所懷疑，而得確信被告等係基於
    侮辱自訴人名譽之惡意而涉犯公然侮辱之罪，此外，本院復
    查無其他積極證據足資證明被告有何自訴意旨所指犯行，揆
    諸前述規定及判例之意旨，自應為被告無罪之諭知。
據上論斷，應依刑事訴訟法第三百四十三條、第三百零一條第一
項，判決如主文。
中    華    民    國   100    年    8     月    5     日
                  刑事第十八庭  法  官  林玉蕙
上正本證明與原本無異。
如不服本判決應於收受送達後10日內向本院提出上訴書狀，並應
敘述具體理由；其未敘述上訴理由者，應於上訴期間屆滿後20日
內向本院補提理由書（均須按他造當事人之人數附繕本）「切勿
逕送上級法院」。告訴人或被害人如對於本判決不服者，應具備
理由請求檢察官上訴，其上訴期間之計算係以檢察官收受判決正
本之日期為準。
                                書記官  陳怡君
中    華    民    國   100    年    8     月    5     日